臺灣高等法院高雄分院民事判決　　　　 94年度上易字第113號
上　訴　人　乙○○
訴訟代理人　甲○○
被上訴　人　丙○○
　　　　　　　　　　　　樓之8
訴訟代理人　蔡淑媛律師
　　　　　　陳意青律師
　　　　　　林國明律師
上列當事人間請求損害賠償事件，上訴人對於民國94年4 月6 日
臺灣屏東地方法院93年度訴字第262 號第一審判決提起上訴，本
院於94年8 月23日言詞辯論終結，判決如下：
    主  文
上訴駁回。
第二審訴訟費用由上訴人負擔。
    事實及理由
一、上訴人起訴主張：伊對訴外人柯英俊有新台幣（下同）3,20
    8,000 元之債權，嗣經部分清償後現尚有2,150,453 元未受
    清償。又柯英俊因將其所有坐落屏東縣九如鄉○○段第1068
    號土地（下稱系爭土地）出賣與訴外人吳明榮，並移轉登記
    於被上訴人名下，而對吳明榮尚有1,030,000 元之價金債權
    ，被上訴人依併存債務承擔之關係，亦與吳明榮就此價金債
    務對柯英俊負不真正連帶責任。因柯英俊怠於催討，伊為保
    全債權，自得依民法第242 條規定，代位柯英俊請求被上訴
    人給付該價金，並由伊代位受領。爰聲明求為命被上訴人應
    給付柯英俊1,030,000 元，並加計自93年12月29日起算法定
    遲延利息，而由伊代位受領之判決。
二、被上訴人則以：系爭土地之買賣雙方為柯英俊與吳明榮，伊
    僅係吳明榮指定之登記名義人，對柯英俊並無給付價金義務
    ，更無併存之債務承擔關係，況該買賣價金業經吳明榮清償
    完畢而消滅等語，資為抗辯。
三、原審經原審結果，為上訴人全部敗訴之判決，上訴人提起上
    訴，並於本院聲明：(一)原判決廢棄。(二)被上訴人應付柯英俊
    1,030,000 元，及自93年12月29日起至清償日止，按年息5%
    計算之利息，並由上訴人代位受領。(三)第一、二審訴訟費用
    由被上訴人負擔。被上訴人則聲明：(一)上訴駁回。(二)第二審
    訴訟費由上訴人負擔。
四、兩造爭執及不爭執事項：
　(一)不爭執部分：
　1.上訴人對柯英俊有3,208,000 元之債權，嗣經部分清償後，
  　現尚有2,150,453 元未能獲償；柯英俊於91年11月15日將其
    所有系爭土地出賣與吳明榮，並於92年6 月19日移轉登記與
    被上訴人名下，有原審92年度票字第885 號裁定、土地登記
    謄本及原審依職權調取之移轉登記資料在卷可稽（見原審卷
    第40、63、135 ～143 頁）。
  2.上開賣買賣價金於移轉登記時，因尚有1,030,000 元未為給
    付，乃於92年6 月19日以被上訴人為債務人兼義務人，設定
    1,030,000 元之最高限額抵押權予柯英俊，以擔保該價金債
    權；嗣於92年12月23日以清償為由，塗銷該抵押權登記，有
    土地登記謄本及及原審依職權調取之塗銷登記資料在卷可稽
    （見原審卷第144 ～152 頁）。
  3.吳明榮為系爭土地之實際買受人，而被上訴人則為其指定之
    登記名義人。
  (二)爭執部分：
  1.被上訴人是否為系爭土地買賣契約之併存債務承擔人，而應
    與吳明榮同負清償責任。
  2.吳明榮是否已清償全部價金。
五、被上訴人是否為系爭土地買賣契約之併存債務承擔人，而應
    與吳明榮同負清償責任部分。
  (一)按債務承擔，依民法第300 條及第301 條規定，係指第三人
    與債權人，或第三人與債務人訂立契約承擔債務人之債務。
    在前者，其債務於契約成立時，即移轉於該第三人；在後者
    ，則非經債權人之承認，對債權人不生效力。惟不論係第三
    人與債權人或債務人訂立債務承擔契約，均係以該第三人與
    債權人或債務人間有承擔債務之意思合致為要件，若無該意
    思合致，自無從成立債務承擔，債權人即不得據以向第三人
    請求履行債務。
  (二)本件上訴人主張被上訴人有承擔吳明榮對柯英俊之價金債務
    ，係以其為該買賣契約之登記名義人，且買賣契約中亦載明
    取得權利人由買方指定時，須與買方同負連帶清償責任，另
    在設定抵押權與柯英俊以擔保價金之支付時，亦係以被上訴
    人為義務人兼債務人等情，為其論據。惟查：
  1.被上訴人始終抗辯其僅係基於朋友關係而同意為登記名義人
    ，並無與柯英俊或吳明榮就價金債務訂立債務承擔契約之意
    思，而柯英俊亦於原審證稱其係將土地出賣與吳明榮，被上
    訴人僅為登記名義人，其與上訴人間並無買賣價金之債權債
    務關係等語（見原審卷第174 頁）。而柯英俊為出賣人，對
    買受人有價金請求權，若被上訴人有承擔債務之意思，對其
    價金請求權即較有保障，則衡諸常情，當不致為有利於被上
    訴人陳述之必要，可見柯英俊顯無與被上訴人訂立或承認債
    務承擔契約之意思，故被上訴人與吳明榮間或柯英俊間就該
    價金債務並無任何債務承擔之意思合致，應甚明確，上訴人
    僅以被上訴人為登記名義人，即指其有承擔債務之意思，自
    不足採。
  2.又買賣契約上雖記載有取得權利人由買方指定時，須與買方
    同負連帶清償責任，但該買賣契約上並無被上訴人之簽名或
    蓋章，且柯英俊所執有為本件買賣價金之本票（嗣後由甲○
    ○取得），僅係由吳明榮一人簽名，被上訴人並非共同發票
    人，為兩造所不爭執，則若被上訴人有同意債務承擔，當會
    一併在該本票上簽名，以資確認，此外，相關買賣付款資料
    上亦無任何證據足以佐證被上訴人就此約定條款有同意之意
    思，自難以買賣契約上有此約定，即遽以推論被上訴人有同
    意債務承擔之意思，上訴人此部分主張，亦不足採。
  3.再者，抵押權設定契約書上雖載明被上訴人為義務人兼債務
    人，但因被上訴人為登記名義人，而一般設定抵押權時，均
    會將登記名義人列為債務人兼義務人，自難單以此登記內容
    為債務承擔之論據，且本件抵押權人之柯英俊已明確表示其
    與被上訴人間並無債權債務關係存在，業如前述，益可佐證
    抵押權設定契約書上之記載，並非基於柯英俊與被上訴人間
    之意思合致所為，況被上訴人就全部價金債務自始既無承擔
    之意思，自不可能於設定抵押權時同意就尚未付清之餘款為
    債務承擔，則該抵押權設定資料之形式記載，顯不足採為被
    上訴人有債務承擔意思之論據，上訴人此部分主張，本院仍
    難為其有利之認定。
  (三)依上所述，上訴人並無法舉證證明被上訴人就本件買賣價金
    債務有債務承擔之意思，則其主張基於「債務承擔」之契約
    ，代位柯英俊請求被上訴人為給付，即不足採。又被上訴人
    既無債務承擔之意思，即無給付義務，則有關買賣價金是否
    已付清一節，本院即無酌之必要，併予說明。
六、綜上所述，上訴人主張被上訴人有債務承擔，並不足採，則
    其本於代位權之規定，代位柯英俊請求被上訴人給付，即無
    理由，不應准許。原審基此為上訴人敗訴之判決，並無違誤
    。上訴意旨指摘原判決不當，求予廢棄改判，為無理由，應
    予駁回。
七、據上論結，本件上訴為無理由，依民事訴訟法第449 條第1
    項、第78條，判決如主文。
中　　華　　民　　國　　94　　年　　8 　　月　　31　　日
                        民事第一庭
                            審判長法官  黃金石
                            法      官  林健彥
                            法      官  林紀元
以上正本證明與原本無異。
不得上訴。
中　　華　　民　　國　　94　　年　　8 　　月　　31　　日
                            書 記  官  楊茱宜
